**CURSO**: Análisis Geoespacial, Departamento de Geociencias y Medio Ambiente, Universidad Nacional de Colombia - sede Medellín\
**Profesor**: Edier Aristizábal ([evaristizabalg\@unal.edu.co](mailto:evaristizabalg@unal.edu.co){.email})\
**Credits**:

Imprimir

```{r}
#comentario: Por qué sale error?
print(Hello world)
```

```{r}
print("Hello World")
```

```{r}
HelloWorld=3
#Cual es el resultado del siguiente print y por que?
print(HelloWorld)
```

Cual es el error en este caso?

```{r}
Hello World=3
print(Hello World)
```

El simbolo para multiplicar en `R` es `*`

```{r}
2 * 3
```

Ojo con el orden de las operaciones. En lugar de aprenderselas, siempre es mejor utilizar los parentesis. Es mas facil de entender el codigo.

```{r}
2 * (3 + 5)
```

Cual es el resultado de una operacion logica

```{r}
2 * 3 + 5 < 2 * (3 + 5)
```

Cual es el resultado de la siguiente expresion:

```{r}
x <- 2
```

`<-` significa que le asigna el valor de 2 a un objeto llamado `x`"

```{r}
print(x)
```

Clases in R

```{r}
class(x)
```

Cual es la clase de:

```{r}
class(HelloWorld)
```

Cual es la clase de "y"

```{r}
y="Hello World"
class(y)
```

```{r}
print(y)
```

c() es uan funcion para concatenar, y crear en este caso un vector

```{r}
a=c(1,2,3,4)
class(a)
print(a)
```

Para crear una matriz matrix()

```{r}
m=matrix(c(1,2,3,4),nrow = 2, ncol=2)
print(m)
```

```{r}
Name <- c('Hamilton','Waterloo','Toronto')
Population <- c(551751, 219153, 2731571)
AvgSalary <- c(45692, 57625, 48920)
Latitude <- c(43.255203, 43.4668, 43.6532)
Longitude <- c(-79.843826, -80.51639, -79.3832)
```

dataframe

```{r}
Cities <- data.frame(Name, Population, AvgSalary, Latitude, Longitude)
```

Indexar

```{r}
Cities[1,1]
```

```{r}
Cities$Name[1]
```

```{r}
Cities$Population[1] + Cities$Population[2]
```

Como funciona el siguiente codigo?

```{r}
Cities$Population[Cities$Name=='Hamilton'] + Cities$Population[Cities$Name=='Waterloo']

```

```{r}
sum(Cities$Population)
```

```{r}
max(Cities$Population)
```

### Instalar paquetes

Solo se debe instalar uan vez los paquetes. Luego solo se importan.

```{r}
install.packages("ggplot2")

```

```{r}
library(ggplot2)
```

```{r}
ggplot(data = Cities, aes(x = Name, y = Population)) + geom_bar(stat = "identity")
```

Un mapa

```{r}
ggplot(data = Cities,aes(x = Longitude, y = Latitude)) + geom_point() +  geom_text(aes(label = Name)) + geom_point(aes(size = Population))
```
